臺灣高等法院民事判決　　　　　　　100年度家上更(一)字第5號
上　訴　人　許秋美
訴訟代理人　孫銘豫律師
　　　　　　方南山律師
被 上訴 人　許紅花
訴訟代理人　侯水深律師
上列當事人間請求損害賠償事件，上訴人對於中華民國99年2月2
2日臺灣臺北地方法院97年度家訴字第207號第一審判決提起上訴
，經最高法院第一次發回更審，本院於100年11月1日言詞辯論終
結，判決如下：
    主  文
原判決關於駁回上訴人後開第二項之訴部分，並訴訟費用之裁判
均廢棄。
被上訴人應給付上訴人新台幣捌拾壹萬玖仟參佰肆拾參元及自民
國九十七年十二月二十四日起至清償日止，按週年利率百分之五
計算之利息。
其餘上訴駁回。
第一、二審及發回前第三審訴訟費用，由被上訴人負擔三分之一
，餘由上訴人負擔。
    事實及理由
一、本件上訴人主張：伊前就兩造間對於被繼承人許吳匏所留遺
    產之爭執，向台灣台北地方法院（下稱台北地院）訴請分割
    。嗣雙方於該院九十三年度重家訴字第二五號遺產分割事件
    （下稱系爭遺產分割事件）審理中之民國九十七年一月二十
    四日，成立和解。依和解筆錄（下稱和解筆錄）第二項第(一)
    款之記載，坐落台北市○○區○○段三小段一三九號、一四
    一號、一四七號（下稱一三九號、一四一號、一四七號），
    應有部分均二十分之一之三筆土地（下稱系爭土地），分歸
    伊所有。詎伊持和解筆錄辦理繼承登記時，竟因地政機關前
    計算許吳匏之被繼承人潘張伴之應繼分發生錯誤，致轉由許
    吳匏繼承之各該土地之權利短少（二分之一），而遭駁回。
    其後伊辦畢系爭土地繼承登記之權利範圍，僅為應有部分各
    三十五分之一，而非和解筆錄記載之各二十分之一，使伊因
    此受有短分遺產價值共新台幣（下同）二百四十七萬八千五
    百二十五元之損害。被上訴人應依民法第一千一百六十八規
    定，對伊負瑕疵擔保責任。爰依民法第一千一百六十八條準
    用或類推適用第三百六十條或第三百五十九條之規定，求為
    命被上訴人如數賠償該損害，及自訴狀繕本送達翌日起加付
    法定遲延利息之判決（原審判決上訴人敗訴，上訴人聲明不
    服，提起上訴）。並上訴聲明：(1)原判決廢棄；(2)被上訴人
    應給付二百四十七萬八千五百二十五元，及加付自訴狀繕本
    送達翌日起算之法定遲延利息；(3)願供擔保，請准宣告假執
    行。
二、被上訴人則以：兩造間就許吳匏所留遺產之分割既已成立訴
    訟上和解，即具確定力、形成力及拘束力，不容上訴人任意
    否定。縱系爭土地前因地政機關之誤算致應有部分短少，惟
    上訴人主張對應有部分有認知之錯誤，則兩造係對自始不存
    在之權利為訴訟上和解，而為無效或一部無效，況即使認非
    無效，上訴人亦僅得撤銷該錯誤之意思表示，並依民事訴訟
    法第三百八十條第二項規定，請求繼續審判，無容其再依民
    法第一千一百六十八條規定，請求伊賠償損害。又兩造係就
    許吳匏之全部遺產及與遺產所涉相關事項，為總體和解之讓
    步，系爭土地與其他部分具有不可分離關係。上訴人僅否認
    系爭土地部分之和解效力，請求伊賠償損害，並不足取。況
    為協助上訴人按和解筆錄內容繼承系爭土地，兩造於上訴人
    無法依和解筆錄內容辦理系爭土地繼承登記後之九十七年七
    月二十一日，另簽立「遺產分割協議書」（下稱系爭協議書
    ），載明以系爭土地之權利範圍全部均歸上訴人繼承之方式
    分割遺產，並經上訴人持以辦畢繼承登記，可見兩造又以和
    解筆錄內容為基礎，就系爭土地部分另行成立和解，無瑕疵
    可言，上訴人亦不得再依民法第一千一百六十八條規定，請
    求伊賠償損害。此外，伊就系爭土地（公同共有）應有部分
    之短少，既無過失，亦非可歸責於伊，依民法第二百四十七
    條、第二百二十五條規定，不負損害賠償責任，或免給付之
    義務；該短少之危險，依同法第三百七十三條規定，亦應由
    上訴人負擔。上訴人請求伊賠償損害，仍無理由。縱認上訴
    人得請求賠償，其以每坪一百二十一萬元為計價標準，與實
    際不符，尤屬不應准許，本件應以每坪四十萬元為準等語，
    資為抗辯。並答辯聲明：上訴駁回；如受不利判決，願供擔
    保請准宣告免為假執行。
三、上訴人主張：伊前就兩造間對於被繼承人許吳匏所留遺產之
    爭執，向台北地院訴請分割，嗣雙方於該院系爭遺產分割事
    件審理中成立和解。依和解筆錄第二項第(一)款之記載，系爭
    土地，分歸伊所有。詎伊持和解筆錄辦理繼承登記時，因地
    政機關前計算許吳匏之被繼承人潘張伴之應繼分發生錯誤，
    致轉由許吳匏繼承之各該土地之權利短少（二分之一），而
    遭駁回。其後伊辦畢系爭土地繼承登記之權利範圍，僅為應
    有部分各三十五分之一，而非和解筆錄記載之各二十分之一
    之前揭事實，業據提出土地登記謄本、系爭和解筆錄為證，
    並有松山地政事務所（下稱系爭松山地政所）九十八年二月
    十九日北市松地一字第09830195600函及附件各乙份附卷暨
    系爭遺產分割事件全卷可稽（原審卷九至一七頁、三八至七
    三頁、一○二至一三一頁），堪認為真實。上訴人復主張：
    伊因前揭錯誤，使伊因此受有短分遺產價值共二百四十七萬
    八千五百二十五元之損害。被上訴人應依民法第一千一百六
    十八規定，對伊負瑕疵擔保責任，並準用或類推適用第三百
    六十條或第三百五十九條規定，請求被上訴人如數賠償該損
    害等情，則為被上訴人否認，並為前揭抗辯。是本件爭執重
    點為：(一)系爭和解筆錄有否無效（包括一部）或得撤銷之原
    因？(二)上訴人依民法第一千一百六十八條規定請求被上訴人
    負損害賠償責任有無理由？如有理由，其得請求之金額若干
    ？爰分論如后：
  (一)按和解成立者，與確定判決有同一效力；和解有無效或得撤
    銷之原因者，當事人得請求繼續審判；同法第五百條至第五
    百零二條及第五百零六之規定於前項情形準用之，民事訴訟
    法第三百八十條第一項、第二項、第三項分別定有明文。準
    此，訴訟上和解於成立後，除有無效或得撤銷原因外，當事
    人仍須於法定不變期間內就該和解依法定程式向受訴法院請
    求繼續審判，在未經受訴法院認定其請求為有理由而為原訴
    訟本案有無理由之審判前，難謂該成立之和解已失其效力。
    又和解契約成立後，除當事人之一方對於重要之爭點有錯誤
    而為和解外，不得以錯誤為理由聲請撤銷之（最高法院五十
    二年台上字第五○○號判例意旨參照）。查兩造就系爭分割
    遺產事件於九十七年一月二十四日成立系爭和解筆錄後，迄
    未以該和解有無效或得撤銷之原因向原受訴法院為繼續審判
    之請求，且系爭和解筆錄所載成立之內容，除提存款部分外
    ，其餘事項雙方均已履行完畢等情，為兩造所不爭執，並經
    本院調取該分割遺產事件全卷核閱屬實（本院卷第二宗一三
    頁）。據此足認系爭和解筆錄現仍成立生效，與確定判決有
    同一效力，兩造應同受拘束。況上訴人提起系爭分割遺產之
    訴時，所提出之遺產清冊明載系爭土地之持分均為二十分之
    一，而和解筆錄就系爭土地所載應分歸上訴人所有之持分亦
    均為二十分之一（分割遺產卷第一宗一八、一九頁，第二宗
    ），足見兩造就分割遺產事件於成立和解時對系爭土地持分
    均為二十分之一之重要爭點並無錯誤可言。揆諸前揭說明，
    被上訴人抗辯：系爭和解筆錄有無效或得撤銷之原因，上訴
    人應依民事訴訟法第三百八十條規定，請求繼續審判，不得
    依民法第一千一百六十八條規定，請求伊賠償損害云云，顯
    無可採。
  (二)被上訴人雖又辯稱：為協助上訴人按和解筆錄內容繼承系爭
    土地，兩造於上訴人無法依和解筆錄內容辦理系爭土地繼承
    登記後之九十七年七月二十一日，另簽立系爭協議書，載明
    以系爭土地之權利範圍全部均歸上訴人繼承之方式分割遺產
    ，並經上訴人持以辦畢繼承登記。可見兩造又以和解筆錄內
    容為基礎，就系爭土地部分另行成立和解，無瑕疵可言，上
    訴人亦不得再依民法第一千一百六十八條規定，請求伊賠償
    損害云云。惟查，系爭協議書係被上訴人為履行系爭和解即
    辦理系爭土地之移轉登記而應代書凌乙瑭之要求而委託凌乙
    瑭製作，其真意在於因系爭和解之內容即系爭土地之持分有
    誤無法辦理登記，因而另簽系爭協議書以履行系爭土地應有
    部分三十五分之一歸由上訴人取得之和解內容，並非另就系
    爭土地再成立和解等情，業據證人凌乙瑭證述在卷，並有財
    政部臺北市國稅局（下稱北市國稅局）九十八年二月十一日
    財北國稅審二字第0980207039號函及所附包括系爭協議書在
    內之相關資料在卷足憑（本院更(一)卷第一宗四六頁、原審卷
    一○二至一三一頁）。觀諸上開資料內確有凌乙瑭為兩造代
    理人之記載，且系爭和解筆錄內亦明載凌乙瑭係受兩造共同
    委任辦理包括系爭土地在內之不動產遺產分割相關登記手續
    之人等旨，況系爭協議書僅載明兩造同意以下列方式分割公
    同共有遺產，據以辦理分割繼承登記，即系爭土地由上訴人
    繼承等詞，俱證證人凌乙瑭之證述內容與事實相符，應為可
    採。是被上訴人前揭抗辯，亦不足取。
  (三)按系爭和解係就被繼承人許吳匏所留遺產分割事件達成訴訟
    上之和解，該和解既成立有效，本質上即為分割協議。又遺
    產分割後，各繼承人按其所得部分，對於他繼承人因分割而
    得之遺產，負與出賣人同一之擔保責任。買賣因物有瑕疵，
    而出賣人應負擔保之責者，買受人得請求減少其價金，民法
    第一千一百六十八條、第三百五十九條、第三百六十條分別
    定有明文。本件上訴人主張：依和解筆錄所示，被上訴人應
    移轉予上訴人之系爭土地持分為二十分之一之二分之一即四
    十分之一，惟上訴人實際分得之持分僅為三十五分之一之二
    分之一即七十分之一等情，有和解筆錄、土地登記謄本、及
    北市國稅局九十七年七月二十一日財北國稅審二字第097024
    7182號函附卷可稽（原審卷六至一八頁），且為被上人所不
    爭執，堪認為真實。依此可知上訴人分得之遺產即系爭土地
    確有數量（持分）短少之瑕疵，依前揭規定及說明，被上訴
    人應就上開數量即持分減少之瑕疵負與出賣人同一之擔保責
    任，上訴人請求被上訴人給付相當於減少之價金，洵屬有據
    ，應予准許。
  (四)上訴人主張系爭土地每坪價值為一百二十一萬元，伊得請求
    減少之價金為二百四十七萬八千五百二十五元，並提出台灣
    大華不動產估價師聯合事務所估價報告書（下稱系爭估價報
    告書）及計算表（原審卷一九頁、一六六至一六九頁）為證
    。而被上訴人則辯稱：依遺產清冊所載系爭土地計算之價額
    ，合計為四百二十二萬一千四百八十元，可知兩造就系爭土
    地之被上訴人應繼權利部分同意作價二百萬元成立訴訟上和
    解，倘以上訴人主張之每坪一百二十一萬元計算，被上訴人
    權利之總價值為三百三十萬四千七百元，伊移轉予上訴人系
    爭土地之價值即無未短少之瑕疵，縱伊應賠償，本件亦應以
    每坪四十萬元為計算之基準等語。查上訴人提起系爭遺產分
    割訴訟時提出之遺產清冊內已明載含系爭土地在內之不動產
    （房屋、土地）、損害賠償債權及台北郵局三十支局等存款
    ，該受訴法院乃依此以為核算訴訟標的價額之基準徵收裁判
    費。而該清冊就系爭土地及其餘不動產復詳載各筆之遺產價
    額，嗣兩造於該事件成立和解時，則協議約定將系爭土地及
    就系爭土地出租他人由承租人提存之租金或他人占有之地租
    賠償金均分歸上訴人所有，其餘不動產則分歸兩造所有或共
    有，至存款則分歸被上訴人所有，並由被上訴人另給付一百
    七十五萬元予上訴人，除提存款部分外，雙方均已履行和解
    內容；且兩造向北市國稅局辦理申報系爭遺產之遺產稅時，
    亦係以前述遺產清冊記載之價額申報辦理等情，有系爭遺產
    分割事件卷、和解筆錄、遺產稅申報書、遺產稅繳清證明書
    、系爭協議書在卷足參（上更(一)卷第一宗五六頁、原審卷一
    一九頁）。綜上資料互相參照以觀，可知兩造於成立和解時
    ，係以遺產清冊所載之遺產內容（價值），為主要洽商依據
    。況上開資料內並無另為計算不動產價值之記載。至上訴人
    提出之系爭估價報告書，係上訴人自行於系爭和解筆錄成立
    後之九十七年六月間僅就系爭土地委託該估價單位鑑價作成
    ，顯非兩造於和解成立時均經雙方合意之內容，自難憑為計
    算系爭土地瑕疵減少價值認定之依據。是上訴人前揭主張，
    即不可採。次查，系爭遺產清冊所載系爭土地即一三九號、
    一四一號、一四七號之遺產價額依序為十五萬七千三百三十
    九元、四百萬六千五百元、五萬七千六百五十元，合計四百
    二十二萬一千四百八十九元，本件被繼承人許吳匏之繼承人
    為兩造，雙方各繼承二分之一，則每人依法可分得之價額約
    各為二百十一萬元。足見被上訴人前開辯稱應以四十萬元為
    計算之基準乙節與事實相符且較允當，堪以採信。此參以被
    上訴人於原審九十八年八月十七日具狀（爭點整理）及同年
    十月十五日言詞辯論時即先後辯稱：兩造於本院九十五年度
    上更(一)字第205號履行契約事件由承審法官調處時，雙方均
    同意系爭土地分歸上訴人所有，被上訴人公同共有系爭土地
    之權利面積約五坪，則以每坪作價四十萬元共二百萬元以為
    金錢找補等語，而上訴人於當時並未立即予以否認（原審卷
    一五六頁反面、一六一至一六二頁），迨至九十九年一月二
    十八日言詞辯論終結時已歷經約五個月之久始予否認（原審
    卷一八○頁）等情，顯與常情有違，益見應以被上訴人所述
    前情為可信。
  (五)上訴人主張：依系爭和解筆錄所示，被上訴人應移轉予上訴
    人之系爭土地持分為二十分之一之二分之一即四十分之一，
    惟上訴人實際分得之持分僅為三十五分之一之二分之一即七
    十分之一，伊短少之持分比例為二百八十分之三（即四十之
    一減去七十分之一），而系爭土地面積合計為一百九十一點
    一八一坪等情，業提出計算表乙份為證。被上訴人對該表所
    載短少面積之計算方式並不爭執，自為可採。則依此方式及
    前揭每坪四十萬元為基準計算結果，上訴人因此瑕疵所減少
    之價額為八十一萬九千三百四十三元（計算方式：400,000
    元×191.18×3／280＝819,343元，元以下四捨五入）。爰
    在此範圍內准許之，逾此範圍，難予准許。又按給付無確定
    期限者，債務人於債權人得請求給付時，經其催告而未為給
    付，自受催告時起，負遲延責任。其經債權人起訴而送達訴
    狀，或依督促程序送達支付命令，或為其他相類之行為者，
    與催告有同一之效力；遲延之債務，以支付金錢為標的者，
    債權人得請求依法定利率計算之遲延利息；應付利息之債務
    ，其利率未經約定，亦無法律可據者，週年利率為百分之五
    ，民法第二百二十九條第二項、第二百三十三條第一項前段
    、第二百零三條分別定有明文。本件上訴人所請求之前開金
    額係屬無確定期限之給付；又係以支付金錢為標的，依上法
    律規定，其就被上訴人應給付之上開款項，一併請求自起訴
    狀繕本送達被上訴人翌日即九十七年十二月二十四日（原審
    卷二二頁）起至清償日止，按法定利率即年息百分之五計算
    之利息，亦屬有據。
四、綜上所述，本件上訴人依民法第一千一百六十八條準用或類
    推適用第三百六十條或第三百五十九條之規定，請求被上訴
    人賠償二百四十七萬八千五百二十五元之損害，及自訴狀繕
    本送達翌日起加付法定遲延利息。其中有理由部分為八十一
    萬九千三百四十三元及自九十七年十二月二十四日起算之法
    定遲延利息，應予准許。逾此範圍部分，為無理由，應予駁
    回。原審就上開有理由部分，為上訴人敗訴之判決，尚有未
    洽。上訴意旨就此部分指摘原判決不當，求予廢棄，為有理
    由，應予廢棄，改判如主文第二項所示。又因此部分金額未
    逾一百五十萬元，不得上訴第三審而告確定，自無依上訴人
    之聲請併准為供擔保予以假執行宣告之必要。至前揭無理由
    部分，原審為上訴人敗訴之判決，並駁回其此部分假執行之
    聲請，核無違誤，上訴論旨指摘原判決關此部分為不當，求
    予廢棄，非有理由，應予駁回。
五、本件論證已臻明確，兩造其餘攻擊、防禦方法，及各自舉證
    及答辯，經本院審酌後，認於判決結果已無影響，無逐一論
    述之必要，附此敘明。
六，據上論結，本件上訴為一部有理由，一部無理由，依民事訴
    法第四百五十條、第四百四十九條第一項、第七十九條，判
    決如主文。
中    華     民     國   100   年    11    月   15    日
                      民事第十庭
                        審判長法  官  張宗權
                              法  官  周玫芳
                              法  官  陶亞琴
正本係照原本作成。
被上訴人不得上訴。
上訴人如不服本判決，應於收受送達後20日內向本院提出上訴書
狀，其未表明上訴理由者，應於提出上訴後20日內向本院補提理
由書狀（均須按他造當事人之人數附繕本）上訴時應提出委任律
師或具有律師資格之人之委任狀；委任有律師資格者，另應附具
律師資格證書及釋明委任人與受任人有民事訴訟法第466條之1第
1項但書或第2項（詳附註）所定關係之釋明文書影本。
中    華    民    國   100    年    11    月    15    日
                              書記官  洪雪娥
附註：
民事訴訟法第466條之1（第1項、第2項）：
對於第二審判決上訴，上訴人應委任律師為訴訟代理人。但上訴
人或其他法定代理人具有律師資格者，不在此限。
上訴人之配偶、三親等內之血親、二親等內之姻親，或上訴人為
法人、中央或地方機關時，其所屬專任人員具有律師資格並經法
院認為適當者，亦得為第三審訴訟代理人。